臺灣臺北地方法院民事判決　　　　　　 95年度勞訴字第163號
原　　　告　亥○○
　　　　　　丑○○
　　　　　　午○○
　　　　　　辰○○
　　　　　　卯○○
　　　　　　子○○
　　　　　　甲○○
　　　　　　宙○○
　　　　　　地○○
　　　　　　巳○○
　　　　　　Ｅ○○
　　　　　　戊○○
　　　　　　酉○○
　　　　　　Ｆ○○
　　　　　　壬○○
　　　　　　丁○○
　　　　　　Ｂ○○
　　　　　　黃○○
　　　　　　戌　○
　　　　　　Ｇ○○
　　　　　　天○○
　　　　　　宇○○
　　　　　　Ｃ○○
　　　　　　辛○○
　　　　　　玄○○
　　　　　　申○○
　　　　　　己○○
　　　　　　Ａ○○
　　　　　　寅○○
　　　　　　乙○○
　　　　　　丙○○
　　　　　　Ｈ○○
　　　　　　Ｄ○○
　　　　　　癸○○
　　　　　　庚○○
　　　　　　未○○
共　　　同
訴訟代理人　林東乾律師
被　　　告　日商日本亞細亞航空股份有限公司台北分公司
法定代理人　Ｉ○○○
訴訟代理人　呂曼蓉律師
　　　　　　盧柏岑律師
上列當事人間給付報酬等事件，本院於中華民國九十六年七月五
日言詞辯論終結，判決如下：
    主  文
原告之訴駁回
訴訟費用由原告負擔。
    事實及理由
一、程序方面：
  (一)原告起訴時誤以藤田二郎為被告法定代理人，經被告更正後
    ，改列Ｉ○○○為被告法定代理人，核先敘明。
  (二)查本件原告係中華民國人，被告係依日本國法設立之法人，
    二者國籍不同，且原告係受僱於被告擔任空服員，於被告所
    有日本國籍之航空器上提供勞務，原告依兩造間僱傭契約，
    請求被告給付薪資，涉及外國法人及勞務提供地在日本國籍
    航空器等涉外因素，要屬涉外事件至明。
  (三)國際管轄權：
    原告均為中華民國國民，被告雖係依日本國法設立之法人，
    惟經向我國申請認許，並於中華民國設立臺北分公司從事營
    業行為，原告於中華民國從事重要經濟活動，並有財產於中
    華民國，且其在中華民國境內亦能接受通知之送達，被告在
    中華民國應訴最為便利，符合「被告應受較大之保護」原則
    ，且將來中華民國法院就系爭法律關係之判決亦為最能有效
    執行，是以，無論依「原告應在訴訟當時管轄被告之法院起
    訴」或有效原則，中華民國法院就本件涉外民事法律事件應
    有審判權。
  (四)國內管轄權
    按對於外國法人之訴訟，由其在中華民國之主事務所或主營
    業所所在地之法院管轄，我國民事訴訟法第二條第三項定有
    明文。本件被告在中華民國之營業所係設於台北市○○○路
    ○段二號二樓，位於本院轄區，依上開規定，本院就本事件
    即有管轄權。
二、準據法：
    按法律行為發生債之關係者，其成立要件及效力，依當事人
    意思定其應適用之法律；當事人意思不明時，同國籍者依其
    本國法，國籍不同者依行為地法，行為地不同者以發要約通
    知地為行為地，涉外民事法律適用法第六條第一項、第二項
    前段定有明文。被告係日商日本亞細亞航空股份有限公司臺
    北分公司，且原告係受僱於設於臺北之被告，是兩造間僱傭
    契約係於被告訂立，依上揭規定，自應適用中華民國法。又
    按國家之行政法規，對於本國人，不問其在國內或國外均應
    適用之，至對於僑居本國之外國人，除上開法規明定不適用
    於外國人或依國際慣例某種法規不適用於外國人外，原則上
    均適用本國行政法規，我國勞動基準法為行政法規，且為勞
    動條件之基準，於我國境內之勞動契約均有適用。是本件兩
    造間僱傭契約應適用中華民國法。
三、原告主張：原告係曾為或現為被告聘雇之員工，服務於被告
    所有日本國籍之航空器上，即於日本國之領土服勞務，被告
    所給付原告之薪資為原告於中華民國境外所得，依中華民國
    所得稅法第二條、第八條規定，無庸課徵綜合所得稅。被告
    疏未查證相關法規，自其認許設立起，即按月將所聘空服員
    之薪資予扣繳原告所得稅予國稅局，及至民國八十二年間，
    被告得知上開規定，始於八十三年元月間起停止扣繳所得稅
    。惟被告明知原告無庸繳納中華民國所得稅，仍自八十三年
    元月起，以代扣所得稅名目，扣留原告部分薪資，迭經原告
    請求返還未果。前經原告於八十五年間，提起給付給付報酬
    及返還不當得利之訴，經本院八十五年度勞訴字第七七號判
    決原告勝訴，並經臺灣高等法院、最高法院以八十六年度重
    勞上字第二號、八十七年度台上字一四一○號判決予以維持
    確定在案，顯見被告確無任何可以扣留原告薪資之理由，詎
    被告仍自八十五年八月迄九十五年四月止，仍無視上揭判決
    ，按月扣留應付薪資總額之百分之三，其金額如附表Ｄ欄所
    示，爰依民法第四百八十二條、第一百七十九條規定，請求
    被告給付如附表Ｄ欄所示金額。並聲明：被告應給付原告如
    附表Ｄ欄所示之金額，及自本件起訴狀繕本送達被告翌日起
    至清償日止，按週年利率百分之五計算之利息。
四、被告則以：被告自民國六十六年經我國認許並設立臺北分公
    司，僱用我國籍空服員在日本國籍航空器上執行職務，迄民
    國八十三年間，依我國及日本國稅務法令，均被課徵所得稅
    ，產生雙重課稅情形；依日本國所得稅法第二百十三條規定
    ，空服員之日本國來源所得稅率為百分之二十；至我國所得
    稅部分，以原告所得年薪約一百二十萬元為例，加上其配偶
    所得，其所得淨額應落入百分之二十一至三十之級距，其所
    得稅也大約為薪資百分之二十左右，並由被告依我國所得稅
    規定，扣繳約百分之七予我國政府，並由空服員按年申報，
    在此情形，被告乃代所屬空服員繳納日本國上揭百分之二十
    之所得稅。由於日本籍航空器視為日本國領土，在其上提供
    勞務所得，非中華民國來源所得，則空服員所領薪資即無庸
    繳納我國所得稅，經被告於八十三年七月三日函財政部臺北
    市國稅局，說明雙重課稅情形，爭取免納我國所得稅，並請
    求准予備查被告所僱之空服員無須繳納我國所得稅，經該局
    以財北稅審貳字第八四○○○八一二號函被告: 「服務於
    日籍航空器之空服員薪資所得，核非屬中華民國來源所得，
    可免納所得稅。」等語。被告代原告繳納日本國所得稅係以
    中日雙重課稅為背景並以之為優惠之解除條件，上揭雙重課
    稅情形不存在後，則被告代原告繳納日本國所得稅之解除條
    件成就，從而我國籍空服員已無雙重課稅情形，被告本無須
    為避免渠等雙重課稅，繼續代為繳納日本國所得稅，但因被
    告代渠等繳納日本國所得稅已有相當時日，驟然取消，空服
    員恐無法適應，被告乃採取影響最小的方法，對空服員應繳
    納之日本國所得稅，僅扣繳一部分，原先僅扣繳相當於空服
    員薪資之百分之七，嗣於八十五年三月二十二日與產業工會
    簽署協議書，就日本國所得稅，上揭空服員僅負擔相當於薪
    資之百分之三，其餘仍由被告代為繳納，於此情形，被告不
    但無獲得原告薪資百分之三之利益，反有代原告負擔其相當
    於薪資百分之十七之不利益。於九十年四月二十六日，原告
    除石悅英、庚○○外，均與被告簽署確認書，同意於九十年
    四月三十日一次支付八十五年八月至八十九年八月止，自原
    告每薪資及年中、終獎金中扣除相當於平均百分之七課稅額
    之款項，被告將繼續自含原告之空服員薪資中扣除百分之三
    金額，但爭議空服員保留爭執被告扣款行為適法性之法律權
    利。若就該款項發生爭議時，被告亦將於四月三十日支付款
    項保留行使法律上權利等語。雖有部分空服員未簽署上揭協
    議書，並訴請被告給付八十三年至八十五年七月扣繳之款項
    ，因被告未能提出確有代為繳納日本國所得稅之證據，為本
    院以八十五年度勞訴字第七七號判決被告敗訴，並經臺灣高
    等法院八十六年度勞重勞上字第二號判決、最高法院八十七
    年度台上字第一四一○號裁定維持確定在案。再者，上揭薪
    資之消滅時效為五年，原告請求逾五年部分，已罹於消滅時
    效等語。並聲明：原告之訴駁回。
五、兩造不爭執事實：
  (一)被告自民國六十六年經我國認許並設立臺北分公司，僱用我
    國籍空服員在日本國籍航空器上執行職務，迄民國八十三年
    間，依我國及日本國稅務法令，均被課徵所得稅，產生雙重
    課稅情形；依日本國所得稅法第二百十三條規定，我國空服
    員之日本國來源所得稅率為百分之二十；至我國所得稅部分
    ，以原告所得年薪約一百二十萬元為例，加上其配偶所得，
    其所得淨額應落入百分之二十一至三十之級距，其所得稅也
    大約為薪資百分之二十左右。
  (二)被告於六十五年二月十三日簽呈內容即謂：「件名：有關華
    籍空服員薪資等勞動條件。要旨: 關於前稟議七五─二三（
    昭和五○（一九七五）年十月二十三日）招募方針決定之華
    籍空服員之薪資等勞動條件，擬依附件一辦理。又附件一所
    定華籍空服員之薪資，根據日本國國內法視為非居住者之（
    日本）國內來源所得，應就給付總額課徵百分之二十稅金，
    此對空服員而言，加上其在臺北之所得稅負將形成雙重課稅
    ，其實際所得勢將大幅減少，故該日本國所得稅部分，擬全
    額由公司（即被告）之費用負擔……」等語，有兩造不爭執
    之上揭日文簽呈（稟議書）在卷可稽。
  (三)財政部臺北市國稅局以財北稅審貳字第八四○○○八一二
    號函被告: 「服務於日籍航空器之空服員薪資所得，核非屬
    中華民國來源所得，可免納所得稅。」等語以前，被告均依
    我國所得稅規定，扣繳約百分之七予我國政府，並由上揭空
    服員按年申報各年度所得稅。
  (四)於上揭臺北市國稅局函釋後，被告對原告應繳納之日本國所
    得稅，扣繳相當於上揭空服員薪資之百分之七，嗣於八十五
    年三月二十二日與產業工會簽署協議書，就日本國所得稅，
    協議上揭空服員僅負擔相當於薪資之百分之三，其餘仍由被
    告代為繳納，至上揭空服員於七十八年一月起至八十二年十
    二月止，依中華民國所得稅法所納之稅款，被告同意協助原
    告向我國該管國稅局辦理退稅，但該協議書保留工會會員對
    於上揭協議內容之承認與否權利，亦有該協議書在卷可憑。
  (五)於九十年四月二十六日，原告除石悅英、庚○○外，均與被
    告簽署確認書，被告同意於九十年四月三十日一次支付八十
    五年八月至八十九年八月止，自原告每薪資及年中、終獎金
    中扣除相當於平均百分之七課稅額之款項，被告將繼續自含
    原告之空服員薪資中扣除百分之三金額，但爭議空服員保留
    爭執被告扣款行為適法性之法律權利。若就該款項發生爭議
    時，被告亦將於四月三十日支付款項保留行使法律上權利等
    語。
  (六)部分空服員未簽署上揭協議書所約定之追認書，並訴請被告
    給付八十三年至八十五年七月扣繳之款項，因被告未能提出
    確有代為繳納日本國所得稅之證據，為本院以八十五年度勞
    訴字第七七號判決被告敗訴，並經臺灣高等法院八十六年度
    勞重勞上字第二號判決、最高法院八十七年度台上字第一四
    一○號裁定維持確定在案。
  (七)原告對於被告在日本國繳納原告的法定所得稅不爭執，並有
    被告提出經我國台北駐日經濟文化代表處認證之日本國品川
    稅務署出具之就源扣繳所得稅納稅證明書附卷可稽（證物外
    放）。
  (八)原告對被告所提扣繳之金額如附表一所示不爭執。
六、原告主張被告應給付自八十五年八月起至九十五年四月止，
    扣發如附表所示之應付原告之部分薪資云云，被告則以原告
    本於薪資請求權請求逾五年部分，業已罹於消滅時效等語。
    按民法第一百二十六條所謂一年或不及一年之定期給付債權
    ，係指基於一定法律關係，因每次一年以下期間之經過順次
    發生之債權而言，其清償期在一年以內之債權，係一時發生
    且因一次之給付即消滅者，不包含在內，故所謂定期給付債
    權，係指因一定之法律關係，因期間之經過順次發生之債權
    而言。且依民法第一百二十六條之文義觀之，凡屬利息、租
    金、贍養費、退職金及其他與利息、租金、贍養費、退職金
    等具有同一性質之定期給付債權，皆有該條所定短期消滅時
    效之適用（最高法院五十年度台上字第一九六○號判例要旨
    參照）。又該條短期消滅時效規定之所由設，乃係因該類短
    期給付債權，其各期給付請求權，債權人本可從速請求債務
    人履行之故（該條立法理由參照），屬一年或不及一年之短
    期定期債權之薪資債權自屬之，是民法第一百二十六條所指
    之「其他一年或不及一年之定期給付債權，應包括薪資請求
    權在內。又時效因請求而中斷者，若於請求後六個月內不起
    訴，視為不中斷，民法第一百三十條亦有明文。原告除石悅
    英、庚○○及未○○外，固曾於九十四年八月三十一日；除
    未○○外固曾於九十五年二月二十四日；向原告請求被告給
    付本件扣繳之薪資，有兩造不爭執之林東乾律師九十四年八
    月三十一日九四乾字第九四○八○二號、九十五年二月二十
    四日九五乾字第九五○二二四號函在卷可稽，惟其中原告除
    石悅英、庚○○及未○○外九十四年八月三十一日之上揭薪
    資給付請求，未於六個月起訴，該部分之請求而中斷之消滅
    時效，依民法第一百三十條規定視為不中斷。又原告係於九
    十五年七月十八日提起本件訴訟，有本件起訴狀上本院之收
    狀戳可稽，自原告除未○○外九十五年二月二十四日請求未
    逾六個月，是除原告未○○外，其餘原告本件薪資請求權關
    於九十年二月二十四日以後請求權部分，於九十五年二月二
    十四日已因請求而中斷，同年月二十三日以前之薪資請求權
    則罹於消滅時效。至原告未○○部分，迨至九十五年七月十
    八日始因起訴而生中斷之效力，即九十年七月十七日以前之
    請求權，已罹於消滅時效。
七、原告又主張依民法第一百七十九條規定，得請求被告返還其
    扣發如附表所示金額之不當得利等語，被告則抗辯原告之請
    求業已罹於消滅時效云云。按民法第一百九十七條第二項之
    不當得利返還請求權，依同法第一百二十五條之規定，因十
    五年間不行使而消滅（最高法院二十九年度上字第一六一五
    號判例要旨參照）。是原告之不當得利返還請求權之消滅時
    效期間為十五年，原告係請求被告給付其自八十五年八月起
    至九十五年四月止，扣發之如附表所示薪資，迄未逾十五年
    ，是被告就此所為之時效抗辯，即屬誤會。
八、原告主張依兩造間之僱傭契約，原告於日本國之所得稅，應
    由被告負擔等語。被告則不否認其於民國八十三年以前負擔
    原告於日本國之相當薪資百分之二十所得稅，惟否認兩造間
    之勞動條件包含被告負擔原告於日本國之薪資所得稅云云。
    查，如前所述，依被告前揭簽呈所載之內容，其主旨係關於
    華籍空服員薪資等勞動條件等語，是關於簽呈所載之要旨，
    顯然係屬被告與華籍空服員間之勞動契約內容；而要旨內容
    明確表示招募華籍空服員之薪資等勞動條件，因華籍空服員
    之薪資，根據日本國國內法視為非居住者之（日本）國內來
    源所得，應就給付總額課徵百分之二十稅金，加上其在臺北
    之所得稅負將形成雙重課稅，其實際所得勢將大幅減少，故
    該日本國所得稅部分，擬全額由被告負擔等語，是顯然被告
    於招募原告為空服員時，即以在我國與日本國雙重課稅情形
    ，為維持原告之實質薪資前提，由被告負擔原告於日本國應
    納之相當於薪資百分之二十之所得稅，為勞動條件。從而原
    告主張依兩造間僱傭契約之勞動條件，兩造約定由被告負擔
    原告於日本國之所得稅，堪予採信。被告抗辯委無可取。
九、原告主張在被告向我國爭取原告於我國無庸繳納所得稅，雙
    重課稅情形不存在後，被告仍應負擔渠等於日本國之所得稅
    全部，被告片面扣繳相當於薪資百分之三金額繳納原告於日
    本國所得稅，係變更原有被告負擔原告日本國所得稅之有利
    勞動條件云云。被告抗辯依兩造間僱傭契約，被告係以雙重
    課稅為前提，為維持原告實質薪資，代原告負擔渠等於日本
    國應繳納之所得稅全部，自雙重課稅之條件不存在後，在不
    影響原告實質薪資情形，原告自得依日本國所得稅法，於扣
    繳原告所得稅時，使原告負擔部分相當於薪資百分之三金額
    之所得稅等語。按「契約應以當事人立約當時之真意為準，
    而真意何在，又應以過去事實及其他一切證據資料為斷定之
    標準，不能拘泥文字致失真意。」 (最高法院十九年度上字
    第四五三號判例要旨參照）次按「公司（即被告）得依據法
    律自薪資中扣除所得稅、勞保費、全民健保費、福利費及其
    他經職員本人同意之款項後給付。」兩造不爭執之被告薪資
    規程第六條定有明文。又按上揭薪資規程並無任何支字片語
    提及原告於日本國所得稅負擔之約定，亦有該規程在卷可稽
    。查：
  (一)凡有所得必應繳納所得稅，為國民之常識，是薪資所得稅，
    不論在所得人之國內所得抑國外所得，均應依所得地國法令
    繳納所得稅；又依被告兩造間不爭執之上揭六十五年二月十
    三日簽呈略謂因華籍空服員之薪資，根據日本國國內法視為
    非居住者之（日本）國內來源所得，應就給付總額課徵百分
    之二十稅金，此對空服員而言，加上其在臺北之所得稅負將
    形成雙重課稅，其實際所得勢將大幅減少，故該日本國所得
    稅部分，擬全額由被告負擔等語，是兩造間勞動條件關於薪
    資部分顯係基於雙重課稅前提，而約定由被告負擔原告於日
    本國之所得稅，原告自行負擔中華民國之所得稅，以維持原
    告之實質所得，從而兩造間就薪資給付部分，探求其真意顯
    係以薪資實際給付總額為條件，換言之，被告為免因原告雙
    重負擔中華民國及日本國所得稅而發生原告實質所得減少之
    情事，為維持原告實質薪資所得，而約定以雙重課稅情事為
    條件，由被告負擔原告於日本國所得稅。是被告抗辯如雙重
    課稅情事不存在，則其負擔日本國所得稅之條件即不存在，
    即為可採。
  (二)財政部臺北市國稅局以財北稅審貳字第八四○○○八一二
    號函被告: 「服務於日籍航空器之空服員薪資所得，核非屬
    中華民國來源所得，可免納所得稅。」等語，確認原告無庸
    繳納中華民國所得稅後，依上揭說明，上揭約定之負擔原告
    於日本國所得稅條件既已不存在，被告即無再負擔原告日本
    國所得稅之義務，則被告原應依日本國所得稅法，扣繳原告
    相當於薪資百分之二十金額之所得稅，此為適用上揭約定之
    當然結果，難認係被告片面變更勞動條件。又因應雙重課稅
    情事不存在後，被告乃與產業工會簽訂協議書，被告得扣繳
    相當於原告薪資百分之三金額繳納日本國所得稅，雖保留原
    告之承認與否權利，惟上揭相當於薪資百分之三金額顯係工
    會與被告所能接受之金額，則被告於上揭負擔原告日本國所
    得稅前提之雙重課稅情形不存在之後，依上揭勞動契約真意
    ，被告原無再負擔原告日本國所得稅之義務，被告基此再與
    工會達成上揭協議，同意原告僅負擔其中相當於薪資百分之
    三日本國所得稅，其餘仍由被告負擔，即被告於原應已無庸
    再負擔原告日本國所得稅之情形，仍願再負擔其中百分之十
    七，原告僅負擔其餘百分之三，難認係片面增加原告不利之
    勞動條件，是原告主張此係為不利於原告勞動條件之片面變
    更，要無可取。
  (三)又兩造對於原告負擔上揭相當於薪資百分之三之日本國所得
    稅後，與原領有之薪資總額相較，並未有減少乙節，並不爭
    執，自亦難認被告扣繳相當於薪資百分之三，係為不利於原
    告片面變更勞動條件。
  (四)又兩造對於被告扣繳原告相當薪資百分之三金額，以繳納日
    本國所得稅乙節不爭執，則被告依上揭勞動條件及上揭協議
    書為上揭扣繳，自難認與法不合，是原告主張難認可採。則
    原告本於兩造間僱傭契約及民法第四百八十二條規定，請求
    被告給付如附表所示之金額即無可採。
十、原告復主張被告扣繳相當於百分之三薪資之金額繳納原告日
    本國所得稅，係不當得利，依民法第一百七十九條規定，請
    求被告返還不當得利云云。被告則抗辯扣繳係依兩造間僱傭
    契約及日本國所得稅，並無不當得利情事等語。按不當得利
    ，須以無法律上之原因而受利益，致他人受損害為其成立要
    件（最高法院四十七年度台上字第三○三號判例意旨參照）
    查，如前所述，被告之上揭扣繳於兩造僱傭契約既無不合，
    且係用以繳納原告於日本國應納之部分所得稅，自難認被告
    係無法律上原因而受有不當得利，是原告主張亦無據。
十一、原告又主張兩造間就被告於八十三年至八十五年一月七日止
    扣取渠等相當於薪資百分之三金額繳納日本國所得稅乙節，
    業經上揭確定判決命被告給付在案，該等判決就本件亦有爭
    點效，被告應受拘束，不得再為相反主張云云。查，上揭臺
    灣高等法院確定判決係以被告未能於該訴訟事件證明其確有
    繳納相當於原告薪資所得百分之二十及所扣取之百分之三係
    用於繳納日本國所得稅等情，而為被告敗訴之判決，有該判
    決書在卷可稽。況此次原告起訴期間係請求給付自八十五年
    八月起至九十五年四月期間之相當於百分之三之薪資，與上
    揭判決所載之給付期間不同，而被告亦提出前揭簽呈、納稅
    證明書等新訴訟資料，足為不同之認定，自不受前揭確定判
    決之拘束，是原告主張，亦無足取。
十二、綜上所述，原告依據兩造間僱傭契約及民法第四百八十二條
    ，請求被告給付薪資，以及同法第一百七十九條規定，請求
    被告返還不當得利，為無可採。被告抗辯為可取。是原告提
    起本訴，請求被告給付原告如附表Ｄ欄所示之金額，及自本
    件起訴狀繕本送達被告翌日起至清償日止，按週年利率百分
    之五計算之利息，為無理由，應予駁回。
十三、本件事證已臻明確，兩造其餘攻擊防禦方法及舉證，與本判
    決結果不生影響，無贅述必要，併予敘明。
十四、據上論結，原告之訴為無理由，依民事訴訟法第七十八條、
    第八十五條第一項，判決如主文。
中　　華　　民　　國　　96　　年　　7　　月　　19　　日
                  勞工法庭      法　官　吳光釗
以上正本係照原本作成
如對本判決上訴，須於判決送達後20日內向本院提出上訴狀
中　　華　　民　　國　　96　　年　　7　　月　　19　　日
                    　　　　　　書記官　陳素卿
